臺灣板橋地方法院刑事判決　　　　　　 96年度簡上字第510號
上　訴　人　甲○○
上列上訴人因傷害案件，不服本院95年度簡字第2925號中華民國
96年2 月27日第一審判決（聲請簡易判決處刑案號：95年度偵字
第6407號），提起上訴，本院管轄之第二審合議庭判決如下：
    主  文
原判決撤銷。
甲○○共同傷害人之身體，處拘役拾日，如易科罰金，以銀元
佰元即新臺幣玖佰元折算壹日。減為拘役拾伍日，如易科罰金
，以銀元佰元即新臺幣玖佰元折算壹日。
    事  實
一、甲○○前因其母與乙○○間之債務糾紛，於民國95年1 月1
    日晚間7 時30分許，邀同簡名利前往臺北縣板橋市○○路○
    段39號乙○○經營之餐飲店催討債務，雙方互起爭執，乙○
    ○即基於傷害之故意，持其店內烹飪用鐵鏟，作勢攻擊甲○
    ○，簡名利見狀伸手阻擋，致遭擊中，受有右手腕部挫打瘀
    傷、皮膚擦損之傷害。簡名利旋奪取其鐵鏟，並與甲○○基
    於傷害之犯意聯絡，由簡名利持該鐵鏟揮擊乙○○，甲○○
    則與之拉扯，致乙○○受有頭部多處鈍挫傷、擦傷、皮下血
    腫、右肩擦傷等傷害（乙○○及簡名利所涉傷害罪，經原審
    分別判處拘役40日、拘役30日，如易科罰金，均以銀元300
    元即新臺幣900 元折算1 日，未據上訴而確定）。
二、案經乙○○訴由臺北縣政府警察局板橋分局報請臺灣板橋地
    方法院檢察署檢察官聲請簡易判決處刑。
    理  由
壹、乙○○、簡名利於司法警察調查中所為陳述之證據能力：
    按被告以外之人於審判外之言詞或書面陳述，除法律有規定
    者外，不得作為證據，刑事訴訟法第159 條第1 項定有明文
    。而被告以外之人於審判外之陳述，經當事人於審判程序同
    意作為證據，法院審酌該言詞陳述或書面陳述作成時之情況
    ，認為適當者，得為證據，為同法第159 條之5 第1 項所明
    定。經查：告訴人乙○○及同案被告簡名利於警詢時之陳述
    ，雖係被告甲○○以外之人於審判外之陳述，惟被告於本院
    審判程序同意作為證據（見本院96年7 月26日審判筆錄），
    本院審酌該言詞陳述之情況，認為適當，均應認有證據能力
    。
貳、認定犯罪事實之證據及理由：
一、訊據被告矢口否認有何傷害犯行，辯稱：伊僅基於正當防衛
    與告訴人拉扯，並無與簡名利共同傷害告訴人之犯意聯絡云
    云，經查：
  (一)甲○○於95年1 月1 日晚間7 時30分許，邀同簡名利前往臺
    北縣板橋市○○路○ 段39號，向告訴人催討債務，與之互起
    爭執，告訴人即持鐵鏟攻擊被告，遭簡名利奪下後，持以毆
    打告訴人，被告亦與之拉扯而生肢體衝突之事實，業據被告
    於警詢及本院準備程序時坦承不諱，核與同案被告簡名利於
    警詢中供述之情節相符。而告訴人因而受有頭部多處鈍挫傷
    、擦傷、皮下血腫、右肩擦傷等傷害，亦經告訴人於警詢時
    指訴明確，且有板橋中興醫院乙○○之特種診斷證明書1 件
    、照片2 幀附卷可資佐證，俱徵被告前揭自白與事實相符。
  (二)被告於警詢時供承：「... 乙○○與我一言不合，手持鐵鏟
    欲敲打我，被我朋友簡名利用手接住，導致其右手瘀青，本
    人出於自衛予以反擊。」、「我當時遭到傷害有反擊與自衛
    。」、「他（即告訴人）頭部及右肩有受傷，因我出於自衛
    才造成其身體受傷。」等語（見臺灣板橋地方法院檢察署95
    年度偵字第6407號偵查卷宗第8 頁反面），同案被告於警詢
    時亦供稱：「因我朋友甲○○其母親與當事人（即告訴人）
    有債務糾紛，我陪同依約前往取款，乙○○與我朋友甲○○
    一言不合，持鐵鏟子攻擊我朋友甲○○，我情急之下接住鐵
    鏟且奪下，並予以反擊。」、「他（即告訴人）有受傷，因
    我及我朋友（指被告）出於自衛才造成其身體受傷。」等語
    （見前揭偵查卷宗第11頁）。依被告及簡名利供述之情節，
    渠二人係因被告遭告訴人持鐵鏟攻擊，遂由簡名利阻擋、奪
    取其鐵鏟後，持以毆打告訴人，被告則徒手與之拉扯，共同
    採取反擊行為，致告訴人受傷，當有將彼此行為視為自己行
    為之犯意聯絡。被告於本院審理時空言否認上情，無非卸責
    之詞，不足採信。
  (三)按正當防衛必須對於現在不法之侵害始得為之，侵害業已過
    去，即無正當防衛可言。至彼此互毆，又必以一方初無傷人
    之行為，因排除對方不法之侵害而加以還擊，始得以正當防
    衛論。故侵害已過去後之報復行為，與無從分別何方為不法
    侵害之互毆行為，均不得主張防衛權（最高法院30年上字第
    1040號判例意旨參照）。依被告及簡名利前開供述，渠二人
    係於告訴人所持鐵鏟遭簡名利奪取後，始與之拉扯，並由簡
    名利持該鐵鏟毆打告訴人，參酌卷附板橋中興醫院簡名利之
    特種診斷證明書，簡名利除因於告訴人持鐵鏟攻擊被告時，
    伸手阻擋遭擊中，受有右手腕部挫打瘀傷、皮膚擦損之傷害
    外，並無其他傷勢，被告亦未受有任何傷害，足認告訴人於
    所持鐵鏟遭簡名利奪取後，即未再有其他攻擊行為，其不法
    侵害顯已過去，被告與簡名利猶對之反擊，即非排除現在不
    法侵害之防衛行為，而屬侵害業已過去之報復行為甚明，自
    不得主張為正當防衛。被告所辯：伊係基於正當防衛與告訴
    人拉扯云云，洵非有據。
  (四)綜上所述，被告之傷害犯行，事證明確，應堪認定。
二、按94年2 月2 日修正公布，95年7 月1 日施行之刑法第2 條
    第1 項：「行為後法律有變更者，適用行為時之法律。但行
    為後之法律有利於行為人者，適用最有利於行為人之法律。
    」之規定，係規範行為後法律變更所生新舊法律比較適用之
    準據法，於新法施行後，應適用新法第2 條第1 項之規定，
    為「從舊從輕」之比較（最高法院95年第8 次刑事庭會議決
    議意旨參照）。被告行為後，刑法第33條第5 款、第41條之
    規定，業於94年2 月2 日修正公布，並自95年7 月1 日起施
    行。關於罰金刑之最低數額，修正前刑法第33條第5 款原規
    定：「罰金：（銀元）1 元以上。」依現行法規所定貨幣單
    位折算新臺幣條例第2 條規定折算為新臺幣，其罰金刑之最
    低數額即為新臺幣3 元。修正後刑法第33條第5 款則規定：
    「罰金：新臺幣1000元以上，以百元計算之。」修正後罰金
    刑之最低數額既經提高為新臺幣1000元，對被告自非有利。
    又修正前刑法第41條第1 項關於易科罰金之折算標準，以銀
    元1 元以上3 元以下折算1 日，並依罰金罰鍰提高標準條例
    第2 條規定，就其數額提高為100 倍。修正後刑法第41條第
    1 項則規定以新臺幣1000元、2000元或3000元折算1 日，易
    科罰金，罰金罰鍰提高標準條例第2 條有關易科罰金折算1
    日之數額提高倍數規定，即不再適用。比較修正前後易科罰
    金之折算標準，以修正前刑法第41條規定有利於被告。是經
    比較新舊法結果，以修正前刑法規定對被告較為有利，應依
    刑法第2 條第1 項前段規定，適用修正前之刑法規定。
三、核被告所為，係犯刑法第277 條第1 項之傷害罪。被告與簡
    名利間就上開犯行，有犯意之聯絡及行為之分擔，皆為共同
    正犯（被告行為後，刑法第28條規定亦於95年7 月1 日修正
    公布，將共同正犯限於直接從事構成犯罪事實之行為者，而
    被告係直接從事構成犯罪事實之行為而犯罪，依修正前後刑
    法第28條規定，皆為正犯，自不生比較新舊法之問題）。原
    審以被告所犯傷害罪，事證明確，予以論罪科刑，固非無見
    ，惟中華民國九十六年罪犯減刑條例業於96年7 月4 日制定
    公布，自同年月16日起施行，原審未及審酌適用，容有未洽
    。被告上訴仍執陳詞，否認犯行，固無可採，惟原審判決既
    有上開可議之處，仍應由本院予以撤銷改判。爰審酌被告犯
    罪之動機、目的、手段，及其與簡名利共同毆打告訴人所肇
    傷勢，兼衡其素行、智識程度，暨被告犯罪後之態度等一切
    情狀，量處如主文所示之刑，並諭知易科罰金之折算標準，
    資為懲儆。又被告所犯傷害罪，其犯罪時間係在96年4 月24
    日前，合於減刑要件，應依中華民國九十六年罪犯減刑條例
    規定，減其刑為二分之一，並諭知易科罰金之折算標準。
據上論斷，應依刑事訴訟法第455 條之1 第1 項、第3 項、第
369 條第1 項前段、第364 條、第299 條第1 項前段，刑法第2
條第1 項前段、第28條、第277 條第1 項、修正前刑法第41條第
1 項前段，刑法施行法第1 條之1 第1 項、第2 項前段，廢止前
罰金罰鍰提高標準條例第2 條，現行法規所定貨幣單位折算新臺
幣條例第2 條，中華民國九十六年罪犯減刑條例第2 條第1 項第
3 款、第7 條、第9 條，判決如主文。
本案經檢察官朱學瑛到庭執行職務。
中　　華　　民　　國　　96　　年　　8 　　月　　9 　　日
                        臺灣板橋地方法院刑事第三庭
                            審判長法  官  張正亞
                                  法  官  蕭胤瑮
                                  法  官  廖怡貞
以上正本證明與原本無異。
不得上訴。
                                  書記官  林惠齡
中　　華　　民　　國　　96　　年　　8 　　月　　10　　日
附錄本案論罪科刑法條全文
中華民國刑法第277條
（普通傷害罪）
傷害人之身體或健康者，處3 年以下有期徒刑、拘役或1 千元以
下罰金。
犯前項之罪因而致人於死者，處無期徒刑或7 年以上有期徒刑；
致重傷者，處3 年以上10年以下有期徒刑。
